ACORDAO-COMPLETO-2383943

ACÓRDÃO 141/2020 ATA 2/2020 - PLENÁRIO

VISTA, relatada e discutida esta tomada de contas especial, instaurada por determinação do subitem 9.2 do Acórdão 2033/2005-TCU-Plenário, para apurar irregularidades ocorridas no Banco do Brasil S.A. e no Banco Popular do Brasil S.A., nas áreas de licitações e contratos de publicidade e propaganda, convênios, consultorias, patrocínios e outras correlatas.
ACORDAM os ministros do Tribunal de Contas da União, reunidos em sessão do Plenário, ante as razões expostas pela relatora, e com fundamento nos arts. 1º, inciso I, 16, inciso III, alínea "d", 23, inciso III, alínea "a", 26 e 28, inciso II, da Lei 8.443/1992 c/c os arts. 202, § 6º, 214, inciso III, alínea "a", e 217 do Regimento Interno, em: 
9.1. julgar irregulares as contas de Cláudio de Castro Vasconcelos, D+Brasil Entretenimento, Conteúdo e Comunicação Total Ltda. e Henrique Pizzolato; 
9.2. condená-los, solidariamente, ao recolhimento aos cofres do Banco do Brasil S.A. das quantias abaixo indicadas, atualizadas monetariamente e acrescidas de juros de mora calculados a partir de cada data até a data do pagamento:
	VALOR ORIGINAL (R$) 
	DATA DA OCORRÊNCIA

	212.500,00
	16/8/2004

	5.318,75
	20/10/2004

	5.696,04
	1/11/2004

	284,80
	1/11/2004

	2.500,00
	29/12/2004

	106.375,00
	20/10/2004

	776,10
	29/12/2004

	50.000,00
	29/12/2004

	748,00
	14/1/2005

9.3. fixar prazo de 15 (quinze) dias, a contar das notificações, para comprovação, perante o Tribunal, do recolhimento da dívida acima imputada;
9.4. autorizar a cobrança judicial da dívida, caso não atendidas as notificações;
9.5. autorizar o pagamento da dívida em até 36 (trinta e seis) parcelas mensais consecutivas, caso venha a ser solicitado pelos responsáveis antes do envio do processo para cobrança judicial;
9.6. fixar o vencimento da primeira parcela em 15 (quinze) dias, a contar do recebimento das notificações, e o das demais a cada 30 (trinta) dias, com incidência de encargos legais sobre o valor de cada parcela; 
9.7. alertar aos responsáveis que a inadimplência de qualquer parcela acarretará vencimento antecipado do saldo devedor; 
9.8. remeter cópia deste acórdão ao procurador-chefe da Procuradoria da República no Distrito Federal, nos termos do art. 16, § 3º, da Lei 8.443/1992.

Tomada de contas especial instaurada para apurar irregularidades nas áreas de licitações e contratos de publicidade e propaganda, convênios, consultorias, patrocínios e outras correlatas.

Banco do Brasil S.A. e Banco Popular do Brasil S.A.

3. Responsáveis: Cláudio de Castro Vasconcelos (CPF XXX.377.641-XX), D+Brasil Entretenimento, Conteúdo e Comunicação Total Ltda. (CNPJ 03.334.089/0001-10) e Henrique Pizzolato (CPF XXX.719.659-XX).

13.1. Ministros presentes: José Mucio Monteiro (Presidente), Benjamin Zymler, Augusto Nardes, Aroldo Cedraz, Ana Arraes (Relatora), Bruno Dantas e Vital do Rêgo.
13.2. Ministro-Substituto convocado: Marcos Bemquerer Costa.
13.3. Ministros-Substitutos presentes: André Luís de Carvalho e Weder de Oliveira.

ACORDAO-COMPLETO-2491382

Acórdão 2292/2021 - Plenário

ANA ARRAES

Adoto como relatório a instrução da Secretaria de Aquisições Logísticas - Selog (peça 19) , acolhida por diretor (peça 20) , pelo secretário (peça 21) e por representante do Ministério Público junto ao TCU - MPTCU (peça 22) :
"INTRODUÇÃO
Cuidam os autos de tomada de contas especial instaurada por meio do item 9.2 do Acórdão 2033/2005-TCU-Plenário, Relator Benjamin Zymler (peça 1, p. 238-252) , em decorrência de representação formulada por equipe de auditoria da então 2ª Secex (peça 1, p. 111-116) , realizada no Banco do Brasil S.A. e no Banco Popular do Brasil S.A. nas áreas de licitações e contratos de publicidade e propaganda, convênios, consultorias, patrocínios e outras correlatas. 
A equipe de auditoria listou como responsáveis solidários na presente TCE: Sr. Cláudio de Castro Vasconcelos, Sr. Henrique Pizzolato, e a empresa D+ Brasil Comunicação Total S.A., contratada em decorrência da Concorrência 1/2003 (9984) . 
HISTÓRICO 
Proferido em 23/11/2005, o Acórdão 2033/2005-TCU-Plenário - Relator Benjamin Zymler (peça 1, p. 251 e 252) teve as seguintes deliberações em seu escopo:
9.1. conhecer da presente representação com fulcro nos arts. 234, 235 e 237 do Regimento Interno; 9.2. converter o presente processo em tomada de contas especial, com fundamento no art. 47 da Lei n.° 8.443/1992, para determinar a citação solidária dos responsáveis Cláudio de Castro Vasconcelos (Gerente-Executivo de Propaganda) , em razão de sua omissão no dever de fiscalizar o contrato, Henrique Pizzolato (Diretor de Marketing e Comunicação) , em razão de sua omissão no dever de supervisionar as atividades da Gerência-Executiva de Propaganda, e da empresa D+ Brasil Comunicação Total S/A, em razão da apropriação indevida dos valores relativos aos bônus de volume, conforme especificação a seguir: 
	Data
	Valores (R$) 
	Referência

	20/10/2004
	106.375,00
	Bônus de volume relativo à NF 64.279 da Pancrom Ind. Gráfica Ltda. 

		17.249,98
	Honorários pagos indevidamente, relativos à. NF 64.279 da Pancrom Ind. Gráfica Ltda. 

	01/11/2004
	56.960,37
	Bônus de volume relativos às NF 33.391, 33.393, 33.395, 33.396, 35.753 da Kriativa Gráfica e Editora Ltda.

		2.848,02
	Honorários pagos indevidamente, relativos às NF 33.391, 33.393, 33.395, 33.396, 35.753 da Kriativa Gráfica e Editora Ltda. 

	29/12/2004
	776,10
	Bônus de volume relativo à NF 65.874 da Pancrom Ind. Gráfica Ltda. 

	29/12/2004
	50.000,00
	Bônus de volume relativo à NF 65.458 da Pancrom Ind. Gráfica Ltda. 

		68.999,92
	Honorários pagos indevidamente, relativos à NF a 65.458 da Pancrom Ind. Gráfica Ltda. 

	14/01/2005
	748,00
	Bônus de volume relativo à NF 65.873 da Pancrom Ind. Gráfica Ltda. 

9.3. determinar ao Banco do Brasil S/A que adote as seguintes medidas, no prazo de trinta dias: 
9.3.1. em conjunto com a contratada e com vistas a adequar a avença celebrada aos ditames da Lei n.° 8.666/1993: 
9.3.1.1. limite os gastos do presente contrato e termos aditivos ao valor inicialmente estipulado, permitida a atualização monetária com base em índices oficiais de preço; 
9.3.1.2. restrinja a aplicação do percentual estipulado no § 1° do art. 65 da Lei n.° 8.666/1993 ao valor original atualizado do contrato; 
9.3.1.3. exclua do contrato as despesas de patrocínio, salvo se comprovada a efetiva participação da contratada na escolha dos beneficiários, mediante a apresentação de estudos técnicos que tenham servido de fundamento para a concessão de patrocínios; 
9.3.2. realize, com base na subcláusula 12.6 do contrato, auditoria na empresa D+ Brasil Comunicação Total S/A com vistas a obter e juntar a estes autos todas as notas fiscais relativas a serviços de bônus de volume emitidas pela empresa a partir do início da execução do contrato de publicidade, de modo a evidenciar a existência ou não de outros descontos omitidos da contratante, a exemplo daqueles já apurados; 
9.3.3. diligencie a todos os fornecedores/prestadores de serviço aos quais foram efetuados pagamentos no âmbito do presente contrato de publicidade para dar-lhes ciência do teor da subcláusula 2.7.4.6 e para obter informações e documentos sobre a eventual concessão de bônus de volume e descontos a qualquer título à empresa D+ Brasil Comunicação Total S/A; 
9.3.4. oriente todos os prestadores de serviço/fornecedores, contratados por indicação da agência de publicidade, a descontarem previamente das faturas os bônus de volume e descontos concedidos a qualquer título à agência de publicidade, em virtude da subcláusula 2.7.4.6 do contrato, independentemente de o pagamento ocorrer por intermédio da agência de publicidade; 
9.3.5. advirta os fornecedores/prestadores de serviço que a omissão no fornecimento de informações sobre a concessão de bônus de volume e descontos a qualquer título poderá implicar responsabilidade solidária em eventual débito; 
9.3.6. cumpra seu dever de fiscalizar a execução dos contratos de publicidade, em especial os pontos de maior vulnerabilidade, como a efetiva prestação de serviço/fornecimento de bens pela contratada e 'subcontratados' e a idoneidade dos orçamentos apresentados pela agência de publicidade; 
9.3.7. na hipótese de prorrogação dos contratos, abstenha-se de elevar os percentuais fixados para pagamentos de honorários; 
9.3.8. avalie a possibilidade de aplicar à empresa D+ Brasil Comunicação Total S/A as sanções previstas na Lei n.° 8.666/1993, assegurado o direito de defesa; 
9.4. determinar à 2ª Secretaria de Controle Externo que: 
9.4.1. verifique, no âmbito da auditoria de que cuida o TC Processo 012.095/2005-8: 
9.4.1.1. a exatidão, no âmbito do contrato firmado entre Banco do Brasil e Calia Assumpção Publicidade S/A (atual D+) , dos valores pagos a título de veiculação, bem assim do desconto padrão de agência incidente sobre esses valores; 
9.4.1.2. a ocorrência ou não de pagamentos, pelo Banco do Brasil, de faturas referentes a insumos e serviços que deveriam ser assumidos pela contratada, nos termos da subcláusula 2.9.1; 
9.4.1.3. a natureza dos pagamentos efetuados a título de consultoria; 
9.4.2. acompanhe o cumprimento das determinações constantes do subitem 9.3 e represente ao Tribunal, caso necessário; 
9.5. determinar à Secretaria Adjunta de Fiscalização que: 
9.5.1. realize, sob a coordenação da Secretaria-Geral de Controle Externo, estudos com vistas a examinar as irregularidades existentes no contrato decorrente do modelo de licitação formulado Subsecrataria de Comunicação Institucional da Presidência da República, bem assim as peculiaridades concernentes a esse objeto; 
9.5.2. represente a este Tribunal, para que sejam examinados os resultados do estudo supracitado e as propostas dele decorrentes; 
9.6. encaminhar cópia deste acórdão, bem como do voto e relatório que o fundamentam: 
9.6.1. à Comissão Parlamentar Mista de Inquérito dos Correios, com sugestão de quebra do sigilo fiscal da empresa D+ Brasil Comunicação Total S/A; 
9.6.2. ao Procurador da República Bruno Caiado de Acioli; 
9.6.3. à Casa Civil da Presidência da República; 
9.7 encaminhar cópia deste acórdão, do relatório e do voto que o fundamentam, bem assim dos documentos de fls. 55/61, à Secretaria da Receita Federal e às Secretarias de Fazenda do Município de Santana do Parnaíba (SP) e do Estado de São Paulo, para adoção das medidas de sua alçada. 
Preliminarmente, destaca-se que o presente processo trata apenas do cumprimento do 9.2 da referida decisão, pois o acompanhamento das decisões determinadas no item 9.3 foi realizada mediante o TC Processo 023.393/2007-4, de acordo com as informações constantes no Relatório do Acórdão 1715/2012-TCU-Plenário (peça 12, p. 4, do TC Processo 019.018/2005-0) .
A partir da conversão da representação em TCE, foram promovidas as citações dos responsáveis solidários pelos valores de débitos constantes no quadro do item 9.2 do Acórdão 2033/2005-TCU-Plenário (peça 2, p. 4-9) , os quais apresentaram suas alegações de defesa (peça 2, p. 55-61, 73-74, 85-103, 105-123, 134-138, 229-230) , cuja análise foi efetuada em maio/2007 pela instrução de peça 3, p. 13-15, a qual constatou erro na quantificação do débito, conforme demonstrado adiante:
4. Entre as alegações apresentadas, a defendente argumentou que o Tribunal de Contas da União, ao fazer referência ao alegado bônus de volume relativo às NF 33.391, 33.393, 33.395, 33.396, 35.753 da Kriativa Gráfica e Editora Ltda., mencionou sob tal rubrica o valor de R$56.960,37, que corresponde ao valor total da prestação do serviço cobrado pelo fornecedor, e não ao valor recebido pela agência a título de bônus de volume (fl. 253) .
5. Ao verificarmos os cálculos efetuados pela equipe de auditoria constantes da planilha à folha 29, concluímos que assiste razão à agência. Dessa forma, os bônus de volume concernentes às NF 33.391, 33.393, 33.395, 33.396, 35.753, da Kriativa Gráfica e Editora Ltda., somam o valor de R$ 5.696,04, e não o valor pelo qual a empresa foi citada, de R$ 56.960,37.
6. Ademais, a despeito da não alegação da D+ Brasil, observamos erro material nos valores discriminados abaixo, pelos quais os responsáveis foram citados no referido Acórdão:
	Data
	Valores (R$) 
	Referência

	20/10/2004 
	17.249,98 
	Honorários pagos indevidamente, relativos à NF 64.279 da Pancrom Ind. Gráfica Ltda.

	01/11/2004 
	2.848,02 
	Honorários pagos indevidamente, relativos às NF33.391, 33.393, 33.395, 33.396, 35.753 da Kriativa Gráfica e Editora Ltda.

	29/12/2004
	 68.999,92 
	Honorários pagos indevidamente, relativos à NF 65.458 da Pancrom Ind. Gráfica Ltda.

 7. Informamos que a equipe de auditoria calculou os débitos acima especificados nos seguintes montantes, respectivamente, R$ 5.318,75, R$ 284,80 e R$ 2.500,00. No entanto, considerando que a D+ Brasil e os demais responsáveis solidários foram citados por valores maiores e que não houve prejuízo de defesa aos responsáveis, tendo em vista que todos apresentaram alegações de defesa sobre todas as irregularidades apontadas no Acórdão, não vislumbramos a necessidade de se determinar nova citação pelos valores corretos, mantendo-se válida, portanto, a citação anterior, mas reconhecendo como corretos os valores propostos inicialmente pela equipe de auditoria, conforme proposta de encaminhamento à folha 188.
8. Além disso, consta da instrução desta unidade técnica (fl. 188) proposta de citação de débito no valor de R$ 212.150,00, referente ao bônus de volume relativo à NF 446 da empresa Radar Cinema e Televisão Ltda, que não foi mencionado no Acórdão. Ressaltamos que o próprio Exmo. Ministro-Relator, no voto do Acórdão 2033/2005-TCU-Plenário, constatou a ocorrência do débito em tela, ao afirmar que:
'Neste processo, a equipe de auditoria solicitou ao Banco do brasil o comprovante de que a empresa de publicidade havia efetuado o pagamento da fatura relativa à empresa Radar Cinema e Televisão Ltda. no valor de R$ 1.910.000,00. Em atendimento à solicitação de informações, o Banco encaminhou o comprovante de transferência da conta do cliente 'D Brasil Comum Total' no valor de apenas R$ 1.517.355,00, quando, na verdade, deveriam ter sido repassados R$ 1.719.505,00 (descontados R$ 190.495,00 de tributos retidos) . Assim, ficou caracterizado o repasse a menor de R$ 212.500,00.
Essa diferença decorre da apropriação de bônus de volume por parte da contratada, prática usual observada nos contratos de publicidade com o Banco do Brasil e outras entidades federais' (grifamos) .
9. Diante disso, propomos ao Exmo. Ministro-Relator, em acréscimo às citações determinadas mediante Acórdão 2033/2005-TCU-Plenário, a citação da D+ Brasil e dos demais responsáveis solidários pelo citado débito, nos termos do artigo 12, inciso II, da Lei n° 8.443/92, em face da comprovação de tal débito pela equipe de auditoria por intermédio da nota fiscal n° 446, obtida junto à empresa Radar Cinema e Televisão Ltda. (fls. 56/57) , e do Comprovante de TED, de 17/08/2004 (fl. 58) .
10. Por fim, haja vista os débitos referentes aos exercícios de 2004 e 2005 no presente processo e nos TC Processo 019.032/2005-8 e TC Processo 019.476/2005-6, concernentes às tomadas de contas especiais, instauradas nos mesmos termos da presente, envolvendo os contratos de publicidade do Banco do Brasil com as agências DNA Propaganda Ltda. e Ogilvy Brasil Comunicação Ltda., respectivamente, propomos o sobrestamento do julgamento de mérito das prestações de contas do Banco do Brasil referentes aos exercícios de 2004, TC Processo 014.194/2005-5, e de 2005, TC Processo 017.329/2006-0, cujo Ministro-Relator é o mesmo do presente processo, com fulcro no artigo 157 do Regimento Interno do TCU, até o julgamento do mérito das referidas TCE.
Da leitura do fragmento, verifica-se que a referida análise resultou na proposta de nova citação, bem como de sobrestamento do julgamento de mérito das prestações de contas do Banco do Brasil referentes aos exercícios de 2004 (TC Processo 014.194/2005-5) e de 2005 (TC Processo 017.329/2006-0) . 
Contudo, em 10/7/2007, o Ministro Benjamin Zymler, por meio de despacho (peça 3, p. 66 e 67) , determinou o sobrestamento dos autos até a apreciação do TC Processo 019.444/2005-2, que tratava da consolidação das auditorias executadas nos contratos de propaganda e publicidade em diversos órgãos da Administração Pública Federal, assim como autorizou que os elementos adicionais de defesa apresentados pela D+ Brasil Comunicação Total S.A. (peça 3, p. 19-62) fossem admitidos como alegações complementares, devendo esta Unidade Técnica proceder à análise conjunta das mesmas em momento oportuno. 
Diante do julgamento do TC sobrestante, em sede de pedido de reexame, por meio do Acórdão 3233/2010-TCU-Plenário, de 1º/12/2010, de relatoria do Ministro Revisor Benjamin Zymler (peça 3, p. 70) , a instrução de peça 3, p. 71-75, propôs o levantamento do sobrestamento, a realização de nova citação dos responsáveis solidários nos termos da instrução precedente, e a comunicação aos responsáveis quanto ao erro material identificado no cálculo do débito anteriormente citado, em 3/2/2011.
As citações foram promovidas juntamente com a comunicação proposta em março/2011 (peça 3, p. 81-89) . Após pedido e concessão de prorrogação de prazo (peça 3, p. 90-95 e 116) , os responsáveis apresentaram as suas novas alegações de defesa (D+ Brasil Comunicação Total S.A., peça 3, p. 96-115; Sr. Cláudio de Castro Vasconcelos, peça 3, p. 122-176; e Sr. Henrique Pizzolato, peça 3, p. 177-205 e peça 4, p. 3-27) .
A análise dessas alegações foi efetuada por meio da instrução de peça 4, p. 28-36, de 16/6/2011, a qual propôs a rejeição de todas as alegações de defesa apresentadas, o julgamento das contas dos responsáveis como irregulares, e as respectivas condenações solidárias ao pagamento do débito apurado, totalizado em R$ 358.208,29 a valores originais, com aplicação de multa do art. 57 da Lei 8.443/1992.
Após o pronunciamento da Unidade e do Ministério Público junto ao TCU pela concordância com a proposta da referida instrução (peças 4, p. 39 e 40) , a Relatora do processo, por meio de despacho em 26/2/2013 (peça 15) , afirmou que a superveniência da Lei 12.232/2010 proporcionara novo entendimento sobre a questão dos descontos e bônus em função do volume de recursos despendido, os chamados bônus ou bonificações de volume (BV) , conforme verificado no julgamento do TC Processo 020.081/2005-7, uma TCE sobre o mesmo tema (pagamento de bônus de volume em contrato de publicidade) envolvendo a Caixa Econômica Federal e a empresa Fischer América Comunicação Total Ltda.
Nesse despacho, a Relatora destacou que a tese esposada no referido processo fora acolhida por unanimidade pelo Plenário deste Tribunal, sendo que no subitem 9.3 do Acórdão 638/2012-TCU-Plenário (Relator Ministro Walton Alencar) houve o acolhimento das alegações de defesa dos responsáveis quanto à falta de repasse à CEF da bonificação de volume obtida pela agência de publicidade junto a fornecedores, em desacordo com o parágrafo terceiro da cláusula nona do contrato firmado entre a CEF e a Fischer em 19/4/2004.  
A Relatora declarou que aquela situação em nada diferia da que ora se examinava no presente feito, qual seja, recebimento de bônus ou bonificação de volume (BV) pela agência, sem repasse desse desconto ao Banco do Brasil, em afronta à cláusula 2.7.4.6 do contrato firmado entre o banco e a empresa D+ Brasil Comunicação Total S.A, hoje, D+ Brasil Entretenimento, Conteúdo e Comunicação Ltda., para prestação de serviços de publicidade e propaganda.
Também informou que o TC Processo 020.081/2005-7 encontrava-se, no momento do despacho da presente Relatora, no gabinete do ministro Aroldo Cedraz para exame dos recursos de reconsideração interpostos pelo Ministério Público junto ao TCU, da mesma forma que os TCs Processo 019.018/2005-0, Processo 019.032/2005-0 e Processo 019.476/2005-6, todos da presente Relatora, cujos acórdãos seguiram o mesmo posicionamento do adotado no Acórdão 638/2012-TCU-Plenário.
Acrescentou que, em razão de a matéria tratada nestes autos estar sendo rediscutida em outros quatro processos, com relatores diferentes, haveria possibilidade de o Plenário confirmar ou redirecionar seu posicionamento. Por tal motivo, entendeu que deveria ser suspenso o exame deste processo até que a matéria, em grau de recurso de reconsideração, fosse reavaliada por esta Corte. 
Dessa forma, determinou o sobrestamento da apreciação do presente processo até deliberação do Plenário sobre o primeiro de qualquer dos recursos de reconsideração interpostos nos processos TC Processo 020.081/2005-7, TC Processo 019.018/2005-0, TC Processo 019.032/2005-0 e TC Processo 019.476/2005-6, com reexame da matéria posta nestes autos, caso necessário.
Considerando que os referidos processos tiveram a apreciação dos recursos de consideração, os presentes autos encontram-se em condições de ser analisado para fins de mérito, devendo, assim, ser levantado o sobrestamento proposto em 26/2/2013.
	EXAME TÉCNICO
 Em cumprimento ao Despacho da Relatora (peça 15) , foram consultados os TCs Processo 020.081/2005-7, Processo 019.018/2005-0, Processo 019.032/2005-0 e Processo 019.476/2005-6 no sistema do e-TCU, verificando que em todos esses processos foram apreciados os recursos de reconsideração propostos pelo Ministério Público junto ao TCU, conforme informações contidas no quadro abaixo:
 
	Processos
	Responsáveis
	Relator do recurso de reconsideração
	Situação processual
	Decisão recorrida
	Localização processual do recurso no respectivo processo
	Apreciação do Recurso de Reconsideração do MP/TCU

	Processo 020.081/2005-7
	Gestores da Caixa e a empresa Fischer América Comunicação Total Ltda.
	Ana Arraes
	Encerrado
	Item 9.3 do Acórdão 638/2012-TCU-Plenário 
	Peça 160
	Acórdão 2304/2015-TCU-Plenário

	Processo 019.018/2005-0
	Gestores do BB e a empresa MK Holding de Comunicação Ltda.
	Vital do Rêgo
	Aberto, aguardando pronunciamento do gabinete de ministro
	Acórdão 1715/2012-TCU-Plenário 
	Peça 22
	Acórdão 3349/2015-TCU-Plenário

	Processo 019.032/2005-0 
	Gestores do BB e a empresa DNA Propaganda Ltda.
	Vital do Rêgo
	Aberto, aguardando distribuição para exame
	Acórdão 1716/2012-TCU-Plenário 
	Peça 21
	Acórdão 895/2019-TCU-Plenário

	Processo 019.476/2005-6
	Gestores do BB e a empresa Ogilvy Brasil Comunicação Ltda.
	José Múcio
	Aberto, aguardando pronunciamento do gabinete de ministro
	Acórdão 1342/2012-TCU-Plenário 
	Peça 31
	Acórdão 1184/2017-TCU-Plenário

 Em todos os processos relacionados no quadro, os responsáveis arrolados nos autos estavam sendo responsabilizados pelas mesmas irregularidades do presente processo, quais sejam:
recebimento, por agências de publicidade, de valores cobrados de fornecedores a título de bônus de volume, vantagens essas que seriam de titularidade da entidade contratante (Caixa Econômica Federal ou Banco do Brasil) ; 
incidência da comissão da agência sobre esses mesmos valores, sem subtrair da base de cálculo a bonificação de volume recebida indevidamente; e
fragilidade no acompanhamento e fiscalização do contrato pela CEF ou BB, acarretando a responsabilidade dos agentes que detinham referida atribuição. 
Os referidos processos também sofreram sobrestamento em 2007 para aguardo do julgamento do TC Processo 019.444/2005-2, ocorrido em 2010, permitindo o prosseguimento dos feitos, cujas conclusões da unidade técnica, acompanhadas pelo MP/TCU, foram de rejeitar todas as alegações de defesa em relação às irregularidades apontadas, com julgamento das contas pela irregularidade, condenação solidária dos responsáveis pelos débitos apontados e aplicação de multa proporcional ao dano.
Entretanto, a partir da publicação da Lei 12.232/2010, de 29/4/2010, que 'dispõe sobre normas gerais para licitação e contratação pela administração pública de serviços de publicidade prestados por intermédio de agências de propaganda', este Tribunal firmou novo posicionamento sobre a questão dos descontos e bônus em função do volume de recursos despendidos, os chamados Bônus ou Bonificações de Volume (BV) , por meio do Acórdão 3233/2010-TCU-Plenário, conforme se verifica no trecho do voto do Ministro Walton Alencar no TC Processo 020.081/2005-7:
Na verdade, o deslinde das questões tratadas nestes autos perpassaria pela exegese da nova Lei 12.232/2010, que estabelece 'normas gerais para licitação e contratação pela administração pública de serviços de publicidade prestados por intermédio de agências de propaganda e dá outras providências'. Por expressa disposição do art. 20, in verbis, o diploma se aplicaria, subsidiariamente, a fatos pretéritos: 
Art. 20. O disposto nesta Lei será aplicado subsidiariamente às empresas que possuem regulamento próprio de contratação, às licitações já abertas, aos contratos em fase de execução e aos efeitos pendentes dos contratos já encerrados na data de sua publicação.
Com relação a bônus de volume, o normativo estabelece: 
Art. 18. É facultativa a concessão de planos de incentivo por veículo de divulgação e sua aceitação por agência de propaganda, e os frutos deles resultantes constituem, para todos os fins de direito, receita própria da agência e não estão compreendidos na obrigação estabelecida no parágrafo único do art. 15 desta Lei. 
§ 1º A equação econômico-financeira definida na licitação e no contrato não se altera em razão da vigência ou não de planos de incentivo referidos no caput deste artigo, cujos frutos estão expressamente excluídos dela. (...) 
Assim, de acordo com o dispositivo supratranscrito, a falta de repasse de bônus de volume à Caixa constitui procedimento regular. Por conseguinte, acato as alegações de defesa correspondentes.
Essa tese foi acolhida em todas decisões dos processos citados no quadro acima, divergindo das propostas manifestadas pela unidade técnica e pelo MP/TCU, fazendo com que esse último interpusesse recurso de reconsideração contra todas essas deliberações. Para viabilização desses recursos, o MP/TCU invocou a existência de fato novo, consistente no julgamento da Ação Penal 470 pelo Supremo Tribunal Federal, que tratou do caso de corrupção conhecido como 'Mensalão', em razão da analogia da questão referente à ausência de repasse de bônus de volume ao Banco do Brasil.
Nessa esteira, o MP/TCU arguiu os seguintes pontos: 
a condenação dos réus pelo STF impunha a necessidade de o TCU reformar o decisum ora combatido, o qual reconheceu a legitimidade da apropriação de vantagem idêntica pela agência contratada, conforme se verifica nos acórdãos recorridos listados no quadro acima.
a inconstitucionalidade dos arts. 18 e 20 da Lei 12.232/2010;
a inadequação do precedente que originou a tese acolhida pelo acórdão recorrido;
a violação dos princípios que regem a atuação administrativa, notadamente os da moralidade, da supremacia do interesse público e da economicidade;
Após a apresentação das contrarrazões dos responsáveis envolvidos nesses processos, a Secretaria de Recursos (Serur) propôs o conhecimento dos recursos para, no mérito, dar-lhes provimento parcial, com o intuito de condenar os responsáveis à devolução dos valores apurados nos autos, com as cominações legais, inclusive a incidência da multa prevista no art. 57 da Lei 8.443/1992, relativamente à parcela de bônus de volume recebidos de fornecedores, cuja natureza não seja de veículos de comunicação.
Para a Serur, a conclusão dos acórdãos recorridos de que a percepção de bônus de volume por agência de publicidade estaria viabilizada pela Lei 12.232/2010 não se aplicaria à totalidade dos fatos em discussão nos processos, mas apenas aos incentivos concedidos por veículos de comunicação. Quanto aos bônus oriundos de fornecedores de outra espécie, a Lei 12.232/2010 e as normas de autorregulação do mercado publicitário não autorizariam sua apropriação pelas agências.
Considerando a existência de bônus de duas espécies, a Serur quantificou novamente o débito, excluindo os bônus concedidos por veículos de comunicação (considerados legais) , permanecendo apenas os oriundos de fornecedores de outra espécie. 
O MPTCU discordou parcialmente da unidade técnica, especialmente no que se refere à diminuição do débito. Para tanto, entendeu o Parquet que os valores recebidos pelas agências de publicidade, no caso concreto, não se referiam a planos de incentivos gerais, não vinculados a um cliente específico, o que teria baseado a conclusão da unidade técnica, mas sim vinculados exclusivamente ao Banco do Brasil.
Nos votos dos relatores dos processos houve o acompanhamento da proposta da unidade técnica quanto ao provimento do recurso, no mérito, com a ressalva feita pelo MPTCU, conforme reprodução do trecho do voto do Relator do TC Processo 019.032/2005-0:
21. A decisão recorrida asseverou a regularidade da destinação do bônus de volume à agência de publicidade contratada pelo Banco do Brasil, notadamente por força do que dispôs a Lei 12.232/2010.
22. Pela mencionada norma legal, os descontos oferecidos à agência de publicidade em decorrência de planos de incentivo (bônus de volume vinculados ao valor global dos serviços contratados pela agência junto ao veículo para atender o conjunto de seus clientes) , bem como os demais descontos, não pertenceriam ao contratante e constituiriam receita própria da agência (cf. arts. 15 e 18) .
23. Referida legislação dispôs que tal orientação se aplicaria aos contratos em fase de execução e aos efeitos pendentes dos contratos já encerrados na data de sua publicação (art. 20) , o que incluiria o débito cobrado neste processo, conforme entendimento do referido acórdão. Com base nessa argumentação, as alegações de defesa foram acatadas e o débito afastado. 
24. Não merecem prosperar as alegações relacionadas à constitucionalidade da Lei 12.232/2010 e à validade dos acórdãos do TCU que dispuseram sobre a matéria. O Tribunal tem competência para rever suas decisões, ainda mais quando se torna patente que foram fundamentadas em premissas não referendadas posteriormente pelo Supremo Tribunal Federal. 
25. Nem é necessário lançar mão da Súmula STF 347, uma vez que o próprio Supremo Tribunal Federal já se manifestou sobre a matéria, quando do julgamento da Ação Penal 470 (Mensalão) , em que foi apreciada questão análoga à tratada nestes autos: a ausência de repasse de bônus de volume à administração contratante. 
26. As manifestações naquela ação foram contrárias à possibilidade de aplicar a Lei 12.232/2010 para, a posteriori, prejudicar o direito adquirido e o ato jurídico perfeito. No julgamento, prevaleceu entendimento pela irregularidade da apropriação, pela agência, de bônus e de vantagens obtidos junto a fornecedores, por contrariar expressamente cláusula contratual. 
27. A situação tratada neste processo, portanto, não se reduz a mera alteração de jurisprudência, uma vez que a decisão do STF considerou inconstitucional dispositivo da norma que serviu expressamente de fundamento para a decisão do TCU. 
28. A declaração do STF, ainda que incidental, afetou a validade da aplicação da norma, o que independe do caso concreto e se caracteriza como fato relevante para o desfecho do processo, com efetivo potencial de alterar a decisão recorrida. 
29. A questão referente à inconstitucionalidade do art. 20 da Lei 12.232/2010 foi detalhadamente analisada quando da apreciação do TC Processo 020.081/2005-7, que tratou de matéria semelhante à destes autos. Naquela ocasião, foi prolatado o Acórdão 2304/2015-TCU-Plenário, em cujo voto condutor a Relatora, Ministra Ana Arraes, acolheu as conclusões da Serur no sentido da necessidade de rever deliberação anterior fundamentada em lei considerada inconstitucional pelo STF, ainda que em controle difuso, conforme a jurisprudência do Superior Tribunal de Justiça: 
 (...) 
30. Além disso, eventual condenação criminal, transitada em julgado, de um agente público por um fato que também constitua ilícito administrativo e que possa ensejar responsabilidade civil, deverá interferir nas esferas administrativa e civil, ensejando o reconhecimento da responsabilidade do agente nessas duas esferas.
31. Essa interpenetração entre as esferas penais, civis e administrativas, prevista no nosso ordenamento jurídico, objetiva a busca de decisões homogêneas e não contraditórias, que possam assegurar a credibilidade do Estado. Com efeito, se o agente público é condenado pelo crime de peculato (art. 312, CP) terá implicitamente praticado um ilícito administrativo. 
32. Portanto, a superveniência do pronunciamento do Supremo Tribunal Federal impõe a revisão, pelo TCU, dos acórdãos que tenham analisado idêntica questão.
33. No que se refere à alegada legitimidade da apropriação do bônus de volume pela agência de publicidade, também não procedem os argumentos dos gestores. 
34. O acórdão guerreado tratou de indevidas bonificações de volume oriundas de doze fornecedores distintos, dos quais apenas a Três Editorial Ltda. poderia se qualificar como 'veículo de comunicação', nos termos das NPAP, vez que resultaram de publicidades divulgadas em revistas (peça 1, p. 123 e 126) . Os demais eram fornecedores de outra espécie: Just Design Comércio Ltda.; Editora Gráficos Burti Ltda.; Stilgraf Artes Gráficas e Editora Ltda.; Laborprint Gráfica e Editora Ltda.; Pancrom Indústria Gráfica Ltda.; Kriativa Editora Gráfica Ltda.; Prommo7 Comunicações Ltda.; Agendas Pombo Lediberg Ltda.; Confetti Indústria e Comércio Ltda.; Icla S/A; Couro Impresso Comércio de Brindes Ltda. 
35. A DNA recebeu - sem repassar ao BB - bonificações totais no valor de R$ 4.221.941,27 dos fornecedores acima mencionados, dos quais R$ 419.371,24, foram relativos a pagamentos efetuados pela Três Editorial Ltda. 
36. A cláusula 2.5.11 do contrato celebrado entre o BB e a DNA incluía, entre as obrigações da contratada (peça 1, p. 6) : 2.5.11 Envidar esforços para obter as melhores condições nas negociações junto a terceiros e transferir, integralmente, ao BANCO os descontos especiais (além dos normais, previstos em tabelas) , bonificações, reaplicações, prazos especiais de pagamento e outras vantagens; 
37. Note-se que esse dispositivo era genérico e englobava inclusive bonificações. Pelo disposto na cláusula contratual, os descontos obtidos dos fornecedores deveriam ter sido repassados ao BB, o que não ocorreu. 
38. As alegações apresentadas destacaram que não caberia repassar esse desconto ao BB porque, como bônus de volume ou plano de incentivo, esse desconto seria decorrente da quantidade de material produzido durante todo o ano para atender ao conjunto de clientes da agência. Pelas normas do Conselho Executivo das Normas Padrão - CENP, posteriormente recepcionadas pela Lei 12.232/2010, os frutos decorrentes de planos de incentivo constituiriam receita própria da agência de propaganda. 
39. Essas alegações foram devidamente refutadas pelo Parquet de Contas, cuja argumentação, nesse ponto, adoto como minhas razões de decidir. 
40. De plano, a aplicação retroativa da Lei 12.232/2010 deve ser afastada, ante a manifestação do STF já discutida. 
41. Com base no que foi decidido pelo Supremo Tribunal Federal, na Ação Penal 470, o MPTCU aduz que mesmo os incentivos recebidos pela DNA da Três Editorial Ltda. não se caracterizam como bônus de volume de veículo de comunicação, a que alude a referenciada Lei 12.232/2010. 
42. Isso porque, os valores recebidos pela DNA Propaganda eram especificamente vinculados ao Banco do Brasil. Segundo as provas colhidas na aludida Ação Penal, o próprio Banco, diretamente por intermédio do responsável Henrique Pizzolato, negociava a compra do serviço de veiculação, sem a participação da DNA Propaganda. Foi o próprio responsável, Henrique Pizzolato, que admitiu em juízo a negociação direta com os veículos (trecho do depoimento às p. 712/713 do acórdão da AP 470) . 
43. O Banco repassava à DNA o preço integral do serviço contratado, incluído o desconto negociado. Após retirar sua remuneração prevista em contrato (honorários ou desconto padrão de agência, conforme o caso) , a empresa emitia outra nota fiscal para receber do veículo de comunicação um percentual relativo ao serviço prestado pelo Banco do Brasil, que seria aquele desconto inicialmente negociado pelo responsável Henrique Pizzolato. 
44. Embora a agência justificasse esse percentual como bônus de volume ou plano de incentivo, os valores recebidos pela agência dos veículos de comunicação estavam diretamente vinculados ao Banco do Brasil, e não a um suposto volume total que englobaria outros clientes. 
45. O Parquet, com propriedade, evidenciou o equívoco da premissa adotada pela Serur para propor a redução do débito apurado. De fato, o STF, por maioria dos votos, diferentemente do que afirmou a unidade técnica especializada, considerou como indevida a totalidade dos valores apropriados pela DNA, inclusive os referentes a serviços de veículo de comunicação. 
46. Sobre o tema, o relator do feito no STF, Ministro Joaquim Barbosa, afastou a natureza de bônus de volume relacionados a planos de incentivos em serviços de veiculação, dos valores percebidos pela agência, no caso concreto, como se vê da passagem a seguir transcrita do voto condutor do acórdão da Ação Penal 470 (item III.2 da Denúncia) , cujos destaques constam do original, verbis:
 (...) 
47. Assim, por ocasião do julgamento da Ação Penal 470, o Supremo Tribunal Federal também abordou a aplicabilidade da Lei 12.232/2010 aos mesmos fatos tratados nesta TCE e concluiu serem os mesmos enquadrados como peculato. Para tanto, considerou aquela corte constitucional que as verbas questionadas não poderiam ser enquadradas como 'bônus de volume' e que haveria expressa disposição contratual disciplinando o repasse ao Banco do Brasil de quaisquer vantagens obtidas pela agência.
48. Dessa forma, acompanho o MPTCU e entendo que o valor de R$ 419.371,24, relativo aos valores concedidos à agência DNA Propaganda Ltda. por veículo de comunicação, também constitui débito na presente TCE. 
49. Com relação às considerações do recorrente sobre a inconstitucionalidade do art. 18 da Lei 12.232/2010, acompanho os pronunciamentos precedentes no sentido de que o Tribunal não deve se manifestar sobre a inconstitucionalidade dos citados dispositivos. 
50. O Supremo Tribunal Federal, ao analisar a questão, não considerou inconstitucional a possibilidade de os veículos de comunicação instituírem planos de incentivo em benefício das agências de publicidade, hipótese prevista no art. 18 da Lei 12.232/2010. 
51. No caso concreto, apenas decidiu que o regime jurídico do plano de incentivo previsto na Lei 12.232/2010 ou mesmo nas Normas Padrão da Atividade Publicitária não era compatível com os valores recebidos pela agência de publicidade e não repassados ao Banco do Brasil. Por tal motivo, tal apropriação foi considerada peculato. E como afirma a unidade técnica:
 (...) 
52. Em relação ao art. 20, que prevê a retroatividade da lei, não obstante o MP/TCU considerar tal previsão incompatível com o nosso sistema jurídico, reforçado pelas severas críticas tecidas pelo STF no exame da Ação Penal 470, acompanho o Parquet quando considera irrelevante tal questão para o desfecho da presente TCE, tendo em vista que as situações previstas na Lei 12.232/2010 não se aplicam ao caso concreto analisado nesta TCE.
Tal entendimento foi utilizado em todos os votos dos relatores na apreciação do recurso de reconsideração proposto pelo MP/TCU nos TCs Processo 020.081/2005-7 (peça 230 do referido processo) , Processo 019.018/2005-0 (peça 99 do referido processo) , e Processo 019.476/2005-6 (peça 130 do referido processo) . Desse modo, verifica-se uma uniformidade na jurisprudência do TCU quanto à irregularidade de ausência de repasse das vantagens percebidas pelas agências ao Banco do Brasil e à Caixa, pois tais valores não poderiam ser enquadrados nos conceitos de bônus de volume ou de plano de incentivo concedidos por fornecedores porque, nos casos em análise, relacionavam-se a fornecedores que não eram veículos de comunicação.
Tal fato, materializou-se em prejuízo aos cofres das entidades públicas, tendo os responsáveis suas alegações de defesa rejeitadas, com julgamento das contas irregulares e sido condenados ao débito apurado e à aplicação de multa do art. 57 da Lei 8.443/1992, conforme se verificou nos Acórdãos 2.304/2015, 3.349/2015, 895/2019 e 1.184/2017, todos do Plenário.
Considerando esse novo entendimento, observa-se que as situações retratadas nos referidos processos em nada se diferenciam do caso em tela, conforme assegurado pela Relatora do presente processo, qual seja, recebimento de bônus ou bonificação de volume (BV) pela agência, sem repasse desse desconto ao Banco do Brasil, em afronta à cláusula 2.7.4.6 do contrato firmado entre o banco e a empresa D+ Brasil Comunicação Total S.A, hoje, D+ Brasil Entretenimento, Conteúdo e Comunicação Ltda., para prestação de serviços de publicidade e propaganda.
Isso porque os descontos concedidos à empresa D+ Brasil Comunicação Total S.A. foram ofertados por fornecedores (Pancrom Indústria Gráfica Ltda., Kriativa Gráfica e Editora Ltda. e Radar Cinema e Televisão Ltda.) e não por veículos de comunicação, de acordo com as notas fiscais relacionadas à peça 1, p. 31-63, 173, 188, 193 e 210.
Dessa forma, aplica-se a mesma análise efetuada pela Serur abaixo reproduzida (peça 83, p. 9, 15 e 16 do TC Processo 019.032/2005-0) :
9.1. Quanto ao mérito do recurso, pretende-se demonstrar que, ao contrário do que se concluiu no acórdão recorrido, a conduta descrita nos autos encontra amparo nas práticas do mercado (posteriormente acolhidas pela Lei 12.232/2010) apenas no que se refere aos planos de incentivo concedidos por veículos de comunicação, mas não quanto às bonificações oriundas de fornecedores de outra espécie. Com esse fim, será necessário esclarecer que: 
1°) as bonificações concedidas por fornecedores (que não veículos de comunicação) não se enquadram na definição normativa de 'bônus de volume' (ou 'plano de incentivo', como designado pelo legislador) , contida na Lei 12.232/2010 e nas normas de autorregulação do mercado de publicidade. Tais disposições preveem hipótese diversa, não servindo como fundamento para a elisão da responsabilidade configurada neste processo, quanto a essa parte do débito; 
2°) conclusão distinta se extrai quanto aos planos de incentivo concedidos às agências de publicidade por veículos de comunicação. Essa parcela efetivamente decorre de uma liberdade empresarial reconhecida pela Lei 12.232/2010 e pelas normas de autorregulação do setor; 
 (...) 
13.1. O exame das referências ao instituto do 'plano de incentivo' contidas nas normas padrão da atividade publicitária evidencia tratar-se de vantagem concedida exclusivamente pelo veículo à agência, e nunca por outra espécie de fornecedor. Veja-se, por representativo, o teor dos seguintes excertos do Anexo 'C' das NPAP (peça 80, p. 21) : 
Os normativos dispostos neste Anexo referem-se aos planos de incentivo instituídos por veículos de comunicação (...) 
2. O incentivo é iniciativa unilateral do veículo, dirigido unicamente à pessoa jurídica da agência, sendo indevida a ingerência externa de qualquer tipo, inclusive do CENP. Dado o seu caráter de liberalidade, o veículo está livre para configurar o respectivo plano, bem como para e não apenas: estabelecer critérios, objetivos, metas, âmbito, metodologia de aferição, duração, condições para habilitação, inclusão e exclusão de agência, e estipular os frutos, que poderão ser ou não de natureza monetária. 
3. O incentivo vincula tão-somente o veículo instituidor e a agência por ele habilitada, (...) 
13.2. Todas as demais referências contidas nas NPAP ao plano de incentivo igualmente restringem o conceito à relação entre agências e veículos, não o estendendo a outra espécie de fornecedor: 
4.1 É reservado exclusivamente à Agência (...) eventuais frutos de planos de incentivo, voluntariamente instituídos por Veículos.
4.1.1 Os planos de incentivo concedidos pelos Veículos (...) 
4.2 Os planos de incentivo às Agências mantidos por Veículos (...) 
13.3. Da mesma forma, o art. 18 da Lei 12.232/2010, ao disciplinar os planos de incentivo, o faz limitando o instituto à específica relação da agência com o veículo, em nenhum momento admitindo tratamento similar para relações com outra espécie de fornecedor. Veja-se o teor do dispositivo: 
Art. 18. É facultativa a concessão de planos de incentivo por veículo de divulgação e sua aceitação por agência de propaganda, e os frutos deles resultantes constituem, para todos os fins de direito, receita própria da agência e não estão compreendidos na obrigação estabelecida no parágrafo único do art. 15 desta Lei. (...) 
13.6. O recebimento de incentivos de fornecedores, tal como praticado pela agência de publicidade no caso concreto, configura um evidente artifício de burla ao dever de repassar ao Banco do Brasil as reduções de preço que obtivesse nas negociações com esses fornecedores. 
13.7. O valor cobrado do fornecedor 'por fora' da relação com o Banco do Brasil não encontra amparo no regime instituído pelas NPAP e pela Lei 12.232/2010. Essas normas não autorizam a inobservância das cláusulas contratuais que previam o repasse ao Banco do Brasil de vantagens oriundas de negociações com fornecedores (cláusulas 2.5.11, peça 1, p. 6, e 2.7.4.6, peça 1, p. 32) . 
13.8. É de se concluir, portanto, que as específicas vantagens financeiras de que cuidam esses autos, quando oriundas de fornecedores que não os veículos de comunicação, são de titularidade do próprio Banco do Brasil, por força de expressa previsão contratual, não tendo incidência, no caso concreto, o regime jurídico do plano de incentivo previsto na Lei 12.232/2010 ou mesmo nas Normas Padrão da Atividade Publicitária.
Como, no caso em concreto, o débito é composto somente por descontos concedidos por fornecedores que não eram veículos de comunicação, além dos honorários cobrados sobre esses descontos, ratifica-se o encaminhamento dado pela instrução de peça 4, p. 28-36, complementando os fundamentos da análise da irregularidade com os argumentos trazidos pela Serur no âmbito dos processos sobrestantes, corrigindo os valores dos débitos de R$ 17.249,98, R$ 56.960,37, R$ 2.848,02 e R$ 68.999,92, respectivamente para R$ 5.318,75, R$ 5.696,04, R$ 284,80, R$ 2.500,00, em razão do erro material detectado na instrução de peça 3, p. 13-15, e acrescentando os valores de R$ 106.375,00, R$ 776,10, R$ 50.000,00 e R$ 748,00, presentes na citação inicial determinada por meio do Acórdão 2033/2005-TCU-Plenário, mas não inclusos na proposta da instrução de peça 4, p. 36, por equívoco.
Em relação à análise da responsabilidade e da boa-fé dos Srs. Henrique Pizzolato e Cláudio de Castro Vasconcelos, ratifica-se a análise e conclusão da instrução de peça 4, p. 34-35, com ajustes necessários em relação à exclusão da proposição de multa do art. 57 da Lei 8.443/1992, em razão da prescrição da pretensão punitiva, nos termos do art. 205 da Lei 10.406/2002 (Código Civil) , ocorrida em 23/11/2015, considerando a ocorrência da irregularidade de 16/8/2004 a 14/1/2005, e a interrupção do prazo prescricional em 23/11/2005, mediante a determinação da citação pelo Acórdão 2033/2005-TCU-Plenário, segunda a qual inicia-se a contagem do prazo prescricional de dez anos.
	CONCLUSÃO
No bojo da representação que originou esta TCE, a equipe de fiscalização da então 2ª Secex deixou assente a ocorrência de irregularidade contratual, referente ao não repasse de descontos auferidos pela contratada, que, por disposição contratual, deveria ter sido repassada ao Banco do Brasil. 
Cessados os motivos que levaram ao sobrestamento dos presentes autos, esta Unidade Técnica dá prosseguimento ao processo, com vistas a ratificar a proposta de mérito empreendida pela instrução de peça 4, p. 28-36, que efetuou as análises das alegações de defesa apresentadas, em razão das citações propostas pela equipe de fiscalização, determinadas pelo Acórdão 2033/2005-TCU-Plenário. 
As argumentações dos defendentes quanto à licitude do não repasse dos descontos ao Banco não puderam prosperar, tendo em vista que houve descumprimento de cláusula contratual , bem como o novo entendimento do TCU esposado nos Acórdão 2304/2015-TCU-Plenário (Relator Ana Arraes - TC Processo 020.081/2005-7) , 3.349/2015-TCU-Plenário (Relator Vital do Rêgo - TC Processo 019.018/2005-0) , 895/2019-TCU-Plenário (Relator Vital do Rêgo - TC Processo 019.032/2005-0) e 1.184/2017-TCU-Plenário (Relator José Múcio - TC Processo 019.476/2005-6) , no sentido de que os bônus oriundos de fornecedores de outra espécie que não sejam veículos de comunicação não autorizam sua apropriação pelas agências, segundo a Lei 12.232/2010 e as normas de autorregulação do mercado publicitário.
Quanto ao fundamento da irregularidade das contas, o MP/TCU entendeu que os fatos geradores do débito se enquadram na situação descrita no art. 16, III, 'd', da Lei 8.443/1992 ('desfalque ou desvio de dinheiros, bens ou valores públicos') , tendo em vista a apropriação, pela agência de publicidade, de valores que eram de titularidade do Banco do Brasil. O Parquet cita, inclusive, que situação similar, objeto da Ação Penal 470, foi tipificada pelo STF como peculato - crime cuja descrição legal guarda correspondência com a hipótese prevista no citado dispositivo da Lei Orgânica do TCU.
Não se vislumbra nos autos elementos que caracterizem a ocorrência de boa-fé na conduta dos responsáveis, o que permite o julgamento definitivo de mérito pela irregularidade das contas, nos termos do art. 202, §6º, do RI/TCU.
Assim, os gestores públicos, em solidariedade com a D+ Brasil Comunicação Total S.A., devem proceder ao recolhimento dos débitos que lhes foram imputados, restando prejudicada a aplicação da multa prevista no art. 57 da Lei 8.443/1992 em função da prescrição decenal da pretensão punitiva do TCU. 
	PROCESSOS CONEXOS
TCs Processo 014.194/2005-5 e Processo 017.329/2006-0 - prestações de contas do Banco do Brasil referentes aos exercícios de 2004 e 2005. 
TCs Processo 019.018/2005-0, Processo 019.024/2005-8, Processo 019.032/2005-0 e Processo 019.476/2005-6 - tomadas de contas especiais com irregularidades e débitos relativos aos pagamentos de bônus de volume derivados dos contratos celebrados entre o Banco do Brasil e, respectivamente, as agências Grottera Comunicação S/C Ltda. (Acórdão 1.875/2005-P) , Lowe Propaganda e Marketing Ltda. (Acórdão 1.803/2005-P) , DNA Propaganda Ltda. (Acórdão 1.876/2005-P) e Ogilvy Brasil Comunicação Ltda. (Acórdão 2.034/2005- P) . 
TC Processo 023.393/2007-4 - monitoramento das determinações exaradas pelo TCU ao Banco do Brasil por meio dos Acórdãos 1.803/2005 (TC 019.02412005-8) , 1.875/2005 (TC 019.01812005'0) , 1.876/2005 (TC 019.03212005-0) , 2.033/2005 (TC Processo 019.164/2005-9) e 2.034/2005 (TC Processo 019.476/2005-6) , todos do Plenário. 
Conforme verificado no sistema CNPJ, houve alteração da razão social da empresa D+ Brasil Comunicação Total S.A., que passou a se denominar D+ Brasil Entretenimento, Conteúdo e Comunicação Ltda. 
	PROPOSTA DE ENCAMINHAMENTO
46.	Diante do exposto, submetemos os autos à consideração superior, propondo ao Tribunal:
46.1. 	levantar o sobrestamento do presente processo, à luz do art. 47, § 3º, da Resolução-TCU 259/2014;
46.2	rejeitar as alegações de defesa apresentadas pelos responsáveis, Sr. Cláudio de Castro Vasconcelos (CPF XXX.377.641-XX) , ex-Gerente Executivo de Propaganda do Banco do Brasil, Sr. Henrique Pizzolato (CPF XXX.719.659-XX) , ex-Diretor de Marketing e Comunicação do Banco do Brasil, e pela empresa D+ Brasil Comunicação Total S.A. (atualmente denominada D+ Brasil Entretenimento, Conteúdo e Comunicação Ltda. - CNP J 03.334.089/0001-10) ; 
46.3	com fundamento nos arts. 1º, inciso I, 16, inciso III, alínea 'd', e §2º da Lei 8.443/1992 c/c os arts. 19 e 23, inciso III, da mesma Lei, e com arts. 1º, inciso I, 209, inciso IV, e §5º, 210 e 214, inciso III, do Regimento Interno, que sejam julgadas irregulares as contas dos Srs. Cláudio de Castro Vasconcelos (CPF XXX.377.641-XX) , ex-Gerente Executivo de Propaganda do Banco do Brasil, e Henrique Pizzolato (CPF XXX.719.659-XX) , ex-Diretor de Marketing e Comunicação do Banco do Brasil, e da empresa D+ Brasil Comunicação Total S.A. (atualmente denominada D+ Brasil Entretenimento, Conteúdo e Comunicação Ltda. - CNP J 03.334.089/0001-10) , condenando-os solidariamente ao pagamento das quantias a seguir especificadas, com a fixação do prazo de quinze dias, a contar das notificações, para comprovarem, perante o Tribunal (art. 214, inciso III, alínea 'a', do Regimento Interno) , o recolhimento das dívidas aos cofres do Banco do Brasil S.A., atualizadas monetariamente e acrescidas dos juros de mora, calculados a partir das datas discriminadas, até a data dos recolhimentos, na forma prevista na legislação em vigor .
	VALOR ORIGINAL (R$) 
	DATA DA OCORRÊNCIA

	212.500,00
	16/8/2004

	5.318,75
	20/10/2004

	5.696,04
	1/11/2004

	284,80
	1/11/2004

	2.500,00
	29/12/2004

	106.375,00
	20/10/2004

	776,10
	29/12/2004

	50.000,00
	29/12/2004

	748,00
	14/1/2005

Valor atualizado até 17/6/2019: R$ 1.657.967,38
46.4	autorizar, desde logo, nos termos do art. 28, inciso II, da Lei 8.443/1992, a cobrança judicial das dívidas caso não atendidas as notificações;
46.5	autorizar, desde logo, caso solicitado e o processo não tenha sido remetido para cobrança judicial, o pagamento das dívidas em até 36 (trinta e seis) parcelas mensais e consecutivas, nos termos do art. 26 da Lei 8.443/1992, c/c art. 217 do Regimento Interno/TCU, fixando-se o vencimento da primeira parcela em 15 (quinze) dias, a contar do recebimento da notificação, e os das demais a cada 30 (trinta) dias, devendo incidir sobre cada valor mensal os correspondentes acréscimos legais, na forma prevista na legislação em vigor, sem prejuízo de alertar os responsáveis que a falta de comprovação do recolhimento de qualquer parcela implicará o vencimento antecipado do saldo devedor;
46.6	determinar à SecexFazenda que promova a juntada de cópia da decisão às prestações de contas do Banco do Brasil dos exercícios de 2004 e 2005 (TCs Processo 014.194/2005-5 e Processo 017.329/2006-0) ; 
46.7	encaminhar cópia da deliberação ao Procurador-Chefe da Procuradoria da República no Distrito Federal, nos termos do § 3º do art. 16 da Lei 8.443/1992 c/c o § 7º do art. 209 do Regimento Interno do TCU, para adoção das medidas cabíveis; e comunicar-lhe que o relatório e o voto que a fundamentarem podem ser acessados por meio do endereço eletrônico www.tcu.gov.br/acordaos e que, caso haja interesse, o Tribunal pode enviar-lhe cópia desses documentos sem qualquer custo; e  
46.8	dar ciência deste acórdão, bem como do relatório e do voto que o fundamentam, aos responsáveis e demais interessados."  
	É o relatório.

Acélio Jacob Roehrs (OAB/RJ 114.104) e outros representando o Banco do Brasil S.A.; Marcos Joaquim Gonçalves Alves (OAB/DF 20.389) e outros representando a D+Brasil Entretenimento, Conteúdo e Comunicação Total Ltda.; João Geraldo Piquet Carneiro (OAB/DF 800-A) e outros representando Cláudio de Castro Vasconcelos e Henrique Pizzolato.

Procuradora-geral Cristina Machado da Costa e Silva.

TOMADA DE CONTAS ESPECIAL. IRREGULARIDADES NAS ÁREAS DE LICITAÇÕES E CONTRATOS DE PUBLICIDADE E PROPAGANDA, CONVÊNIOS, CONSULTORIAS, PATROCÍNIOS E OUTRAS CORRELATAS. CITAÇÃO. LEVANTAMENTO DE SOBRESTAMENTO. REJEIÇÃO DAS ALEGAÇÕES DE DEFESA. PRESCRIÇÃO DA PRETENSÃO PUNITIVA DO TCU. CONTAS IRREGULARES E DÉBITO.

TOMADA DE CONTAS ESPECIAL (TCE)

Secretaria de Controle Externo de Aquisições Logísticas - Selog.

Cuidam os autos de tomada de contas especial oriunda de representação da antiga 2ª Secretaria de Controle Externo - 2ª Secex, hoje Secretaria de Controle Externo da Fazenda Nacional - SecexFazenda, em decorrência de auditoria realizada no Banco do Brasil S/A e no Banco Popular do Brasil S/A, no exercício de 2005, nas áreas de licitações e contratos de publicidade e propaganda, convênios, consultorias, patrocínios e outras correlatas.
2.	A fiscalização foi determinada pela Presidência do TCU em 6/7/2005, tendo sido exigido que, para cada contrato em que fossem detectadas irregularidades, houvesse autuação de processo de representação específico. Dessa forma, a equipe formulou representação em 1º/11/2005 e apontou, em síntese, os seguintes indícios de irregularidade:
2.1. 	recebimento de bônus ou bonificação de volume (BV) pela agência, sem repasse desse desconto ao Banco do Brasil, em afronta a cláusula contratual; 
2.2. 	inclusão, na base de cálculo para pagamento de honorários, de custos superiores aos efetivamente realizados, pois se considerou o recebimento do bônus de volume pela agência; e
2.3. 	fragilidade no acompanhamento e na fiscalização dos contratos de prestação de serviços de publicidade e propaganda por parte do Banco do Brasil.
3.	Ao final, foi proposta a conversão da representação em tomada de contas especial e a citação solidária dos responsáveis: empresa D+ Brasil Comunicação Total S/A, atual D+ Brasil Entretenimento, Conteúdo e Comunicação Total Ltda., e os funcionários do Banco do Brasil Cláudio de Castro Vasconcelos, ex-gerente executivo de Propaganda, e Henrique Pizzolato, ex-diretor de Marketing. Os débitos, indicados abaixo, referiam-se à apropriação indevida de bônus de volume (BV) por parte da citada empresa, e o encaminhamento sugerido foi acatado pelo Tribunal por meio do Acórdão 2033/2005-TCU-Plenário:
	Data
	Valores (R$) 
	Referência

	20/10/2004
	106.375,00
	Bônus de volume relativo à NF 64.279 da Pancrom Ind. Gráfica Ltda. 

		17.249,98
	Honorários pagos indevidamente, relativos à. NF 64.279 da Pancrom Ind. Gráfica Ltda. 

	01/11/2004
	56.960,37
	Bônus de volume relativos às NF 33.391, 33.393, 33.395, 33.396, 35.753 da Kriativa Gráfica e Editora Ltda.

		2.848,02
	Honorários pagos indevidamente, relativos às NF 33.391, 33.393, 33.395, 33.396, 35.753 da Kriativa Gráfica e Editora Ltda. 

	29/12/2004
	776,10
	Bônus de volume relativo à NF 65.874 da Pancrom Ind. Gráfica Ltda. 

	29/12/2004
	50.000,00
	Bônus de volume relativo à NF 65.458 da Pancrom Ind. Gráfica Ltda. 

		68.999,92
	Honorários pagos indevidamente, relativos à NF a 65.458 da Pancrom Ind. Gráfica Ltda. 

	14/01/2005
	748,00
	Bônus de volume relativo à NF 65.873 da Pancrom Ind. Gráfica Ltda. 

4.	Os referidos responsáveis ofereceram alegações de defesa, cuja análise da então 2ª Secex resultou em nova citação por valor anteriormente não computado no débito (R$ 212.150,00) , referente ao bônus de volume da nota fiscal 446, da empresa Radar Cinema e Televisão Ltda., constatado pelo ministro relator Benjamin Zymler no seguinte trecho do seu voto:
"Neste processo, a equipe de auditoria solicitou ao Banco do brasil o comprovante de que a empresa de publicidade havia efetuado o pagamento da fatura relativa à empresa Radar Cinema e Televisão Ltda. no valor de R$ 1.910.000,00. Em atendimento à solicitação de informações, o Banco encaminhou o comprovante de transferência da conta do cliente 'D Brasil Comum Total' no valor de apenas R$ 1.517.355,00, quando, na verdade, deveriam ter sido repassados R$ 1.719.505,00 (descontados R$ 190.495,00 de tributos retidos) . Assim, ficou caracterizado o repasse a menor de R$ 212.500,00."
5.	Considerando este último débito e as correções de erros materiais em alguns dos valores originais apontados pela unidade técnica, o débito final debatido nestes autos ficou assim constituído:	
	Data
	Valores (R$) 
	Referência

	16/8/2004
	212.500,00
	Bônus de volume relativo à NF 446 da empresa Radar Cinema e Televisão Ltda.

	20/10/2004
	106.375,00
	Bônus de volume relativo à NF 64.279 da Pancrom Ind. Gráfica Ltda. 

		5.318,75
	Honorários pagos indevidamente, relativos à. NF 64.279 da Pancrom Ind. Gráfica Ltda. 

	01/11/2004
	5.696,04
	Bônus de volume relativos às NF 33.391, 33.393, 33.395, 33.396, 35.753 da Kriativa Gráfica e Editora Ltda.

		284,80
	Honorários pagos indevidamente, relativos às NF 33.391, 33.393, 33.395, 33.396, 35.753 da Kriativa Gráfica e Editora Ltda. 

	29/12/2004
	776,10
	Bônus de volume relativo à NF 65.874 da Pancrom Ind. Gráfica Ltda. 

	29/12/2004
	50.000,00
	Bônus de volume relativo à NF 65.458 da Pancrom Ind. Gráfica Ltda. 

		2.500,00
	Honorários pagos indevidamente, relativos à NF a 65.458 da Pancrom Ind. Gráfica Ltda. 

	14/01/2005
	748,00
	Bônus de volume relativo à NF 65.873 da Pancrom Ind. Gráfica Ltda. 

II
6.	O julgamento deste processo foi sobrestado em 10/7/2007, à espera do julgamento do TC Processo 019.444/2005-2, que tratava da consolidação das auditorias executadas nos contratos de propaganda e publicidade em diversos órgãos da Administração Pública federal. Referido feito foi julgado definitivamente em 1º/12/2010, em sede de pedido de reexame, o que permitiu à unidade técnica dar prosseguimento ao exame destes autos.
7.	Com o advento da Lei 12.232/2010 e do Acórdão 3233/2010-TCU-Plenário, nova luz se lançou sobre a questão dos descontos e bônus em função do volume de recursos despendido, os chamados bônus ou bonificações de volume (BV) .
8.	Assim, no julgamento, do TC-Processo 020.081/2005-7, o relator do feito, ministro Walton Alencar Rodrigues, assim se manifestou:
"Na verdade, o deslinde das questões tradadas nestes autos perpassaria pela exegese da nova Lei 12.232/2010, que estabelece 'normas gerais para licitação e contratação pela administração pública de serviços de publicidade prestados por intermédio de agências de propaganda e dá outras providências'. Por expressa disposição do art. 20, in verbis, o diploma se aplicaria, subsidiariamente, a fatos pretéritos: 
'Art. 20. O disposto nesta Lei será aplicado subsidiariamente às empresas que possuem regulamento próprio de contratação, às licitações já abertas, aos contratos em fase de execução e aos efeitos pendentes dos contratos já encerrados na data de sua publicação.' 
Com relação a bônus de volume, o normativo estabelece: 
'Art. 18. É facultativa a concessão de planos de incentivo por veículo de divulgação e sua aceitação por agência de propaganda, e os frutos deles resultantes constituem, para todos os fins de direito, receita própria da agência e não estão compreendidos na obrigação estabelecida no parágrafo único do art. 15 desta Lei. 
§ 1º A equação econômico-financeira definida na licitação e no contrato não se altera em razão da vigência ou não de planos de incentivo referidos no caput deste artigo, cujos frutos estão expressamente excluídos dela. 
 (...) ' 
Assim, de acordo com o dispositivo supratranscrito, a falta de repasse de bônus de volume à Caixa constitui procedimento regular. Por conseguinte, acato as alegações de defesa correspondentes."
9.	A tese esposada foi acolhida por unanimidade pelo Plenário deste Tribunal, que, no subitem 9.3 do Acórdão 638/2012 (sessão de 21/3/2012) , acolheu as alegações de defesa dos responsáveis com relação à falta de repasse à CEF da bonificação de volume obtida pela agência de publicidade junto a fornecedores, em desacordo com o parágrafo terceiro da cláusula nona do contrato firmado entre a CEF e a Fischer em 19/4/2004.
10.	Aquela situação em nada diferia da que ora se examina neste feito, qual seja, recebimento de bônus ou bonificação de volume (BV) pela agência, sem repasse desse desconto ao Banco do Brasil, em afronta à cláusula 2.7.4.6 do contrato firmado entre o banco e a empresa D+ Brasil Comunicação Total S/A, hoje, repito, D+ Brasil Entretenimento, Conteúdo e Comunicação Ltda., para prestação de serviços de publicidade e propaganda.
11.	Tendo em vista que, à época, o referido TC Processo 020.081/2005-7 se encontrava com recurso de reconsideração interposto pelo Ministério Público junto ao TCU pendente de julgamento, da mesma forma que os processos TC Processo 019.018/2005-0, TC Processo 019.032/2005-0 e TC Processo 019.476/2005-6, estes últimos de minha relatoria, cujos acórdãos seguiram o mesmo posicionamento do adotado no Acórdão 638/2012, determinei, em 26/2/2013, o sobrestamento do julgamento destes autos até deliberação do Plenário sobre o primeiro de qualquer dos recursos, uma vez que havia a possibilidade de o Plenário confirmar ou redirecionar seu posicionamento. 
III
12.	Todos os referidos processos já tiveram os recursos de reconsideração apreciados pelo Plenário desta Corte de Contas, cuja situação é a seguinte:
	Processo
	Responsáveis
	Relator do recurso de reconsideração
	Situação processual
	Acórdão recorrido (Plenário) 
	Apreciação do Recurso de Reconsideração do MP/TCU

	Processo 020.081/2005-7
	Gestores da Caixa e a empresa Fischer América Comunicação Total Ltda.
	Ana Arraes
	Encerrado
	638/2012 
	Acórdão 2304/2015-TCU-Plenário. Contas irregulares, débito e multa.

	Processo 019.018/2005-0
	Gestores do BB e a empresa MK Holding de Comunicação Ltda.
	Vital do Rêgo
	Aberto. Improvidos os Recursos de Reconsideração de Cláudio de Castro Vasconcelos, Henrique Pizzolato e Renato Luiz Belineti Naegele (Acórdão 2297/2019-TCU-Plenário) 
	1.715/2012 
	Acórdão 3349/2015-TCU-Plenário. Contas irregulares, débito solidário e multa.

	Processo 019.032/2005-0 
	Gestores do BB e a empresa DNA Propaganda Ltda.
	Vital do Rêgo
	Aberto. Aguardando apreciação dos recursos de reconsideração interpostos por Cláudio de Castro Vasconcelos e Henrique Pizzolato
	1716/2012 
	Acórdão 895/2019-TCU-Plenário. Contas irregulares, débito solidário e multa.

	Processo 019.476/2005-6
	Gestores do BB e a empresa Ogilvy Brasil Comunicação Ltda.
	José Múcio
	Aberto, aguardando apreciação dos recursos de reconsideração interpostos por Cláudio de Castro Vasconcelos e Ogilvy & Mather Brasil Comunicação Ltda.
	1342/2012 
	Acórdão 1184/2017-TCU-Plenário. Contas irregulares, débito solidário e multa.

13.	Desse modo, verifica-se uma uniformidade na jurisprudência do TCU quanto à irregularidade de ausência de repasse das vantagens percebidas pelas agências ao Banco do Brasil e à Caixa, pois tais valores não poderiam ser enquadrados nos conceitos de bônus de volume ou de plano de incentivo concedidos por fornecedores.
14.	Os três últimos processos antes listados envolvem os mesmos responsáveis arrolados nestes autos, quais sejam, Cláudio de Castro Vasconcelos e Henrique Pizzolato, solidariamente com agência de publicidade e propaganda, que, no presente caso, é a empresa D+ Brasil Comunicação Total S/A, atual D+ Brasil Entretenimento, Conteúdo e Comunicação Total Ltda.
15.	Considerando esse o entendimento predominante, observa-se que as situações retratadas nos referidos processos em nada se diferenciam das do caso em tela, recebimento de bônus ou bonificação de volume (BV) pela agência, sem repasse desse desconto ao Banco do Brasil, em afronta à cláusula 2.7.4.6 do contrato firmado entre o banco e a mencionada empresa, para prestação de serviços de publicidade e propaganda.
16.	Por derradeiro, o posicionamento uniforme da Secretaria de Aquisições Logísticas - Selog e do Ministério Público junto ao TCU - MPTCU foi no sentido de julgamento destas contas pela irregularidade, condenação de Cláudio de Castro Vasconcelos, Henrique Pizzolato e a empresa D+ Brasil Entretenimento, Conteúdo e Comunicação Total Ltda. ao pagamento de débito solidário e não aplicação da multa do art. 57 da Lei 8.443/1992, em razão da prescrição da pretensão punitiva deste Tribunal.
17.	Acolho e adoto essa manifestação uniforme como razões de decidir este processo.
18.	Passo a expor os principais pontos que me conduzem a tal desiderato.
IV
19.	A empresa D+ Brasil Comunicação Total S/A, atual D+ Brasil Entretenimento, Conteúdo e Comunicação Total Ltda., foi citada em razão da apropriação indevida de valores relativos aos bônus de volume, oriundos de contrato para prestação de serviços de publicidade ao Banco do Brasil S/A.
20.	O ponto central das alegações de defesa da citada empresa foi no sentido de, independentemente do descrito nas notas fiscais, os valores por ela recebidos das empresas Pancrom Indústria Gráfica Ltda. e Kriativa Gráfica e Editora Ltda. correspondem ao chamado plano de incentivo das agências de publicidade, não se confundindo com o chamado bônus de volume.
21.	Argumentou, ainda, que "mesmo se tal remuneração pudesse ser caracterizada como o tal bônus de volume, não consta do contrato de prestação de serviços firmado entre o Banco do Brasil e a D+ Brasil, tampouco do respectivo Edital de Licitação, a obrigação de se efetuar a transferência desses valores àquela instituição. Com efeito, a palavra 'bonificações', contida na cláusula 2.7.4.6 do contrato de prestação de serviços, teria como única interpretação a remuneração denominada 'bonificações de espaço', que resultariam de um determinado negócio entre um veículo e uma agência/cliente e seriam descontos convertidos em mídia, a ser utilizada única e exclusivamente pelo anunciante. Em sendo assim, qualquer outra bonificação, que não seja a de espaço, eventualmente recebida pela D+ Brasil, não deveria ser, nos termos do contrato de prestação de serviços, objeto de qualquer repasse ao Banco do Brasil, não havendo que se falar em apropriação indevida de qualquer valor".
22.	Resgato, para contrapor o primeiro ponto da defesa da empresa, o seguinte trecho do exame inicial da unidade técnica deste Tribunal sobre as citações promovidas, in verbis:
"32. Durante a execução da auditoria no Banco do Brasil, a equipe obteve cópias de notas fiscais emitidas pela agência contra prestadores de serviços e fornecedores relativas a bônus ou bonificação de volume (BV) . A partir dessas notas fiscais examinadas, verificou-se que correspondiam ao pagamento percentual, a título de BV, incidentes sobre os valores transferidos pelo contratante às agências para pagamento de fornecedores."
23.	Melhor sorte não socorre a empresa D+ quando interpretou, a seu favor, o contrato celebrado com o Banco do Brasil.
24.	A cláusula 2.7.4.6 do aludido contrato assim dispunha:
"2. Cláusula Segunda - Obrigações da Contratada
 (...) 
2.7.4.6. Envidar esforços para obter as melhores condições nas negociações junto a terceiros e transferir, integralmente, ao BANCO os descontos especiais (além dos normais, previstos em tabelas) , bonificações, reaplicações, prazos especiais de pagamento e outras vantagens"
25.	A leitura dessa cláusula não deixa margem a qualquer dúvida. Todo e qualquer desconto obtido pela agência nas negociações com terceiros deveria ser integralmente repassado ao contratante, no caso, o Banco do Brasil. Não há, em nenhum documento constante destes autos, a confirmação da versão da empresa de que a palavra "bonificações" contida na citada cláusula tem como única interpretação a denominada "bonificação de espaço".
26.	Ora, se a vontade das partes à época da celebração do contrato fosse explicitar, no sentido que defende a empresa D+, assim o teriam feito.
27.	Não é plausível e juridicamente defensável que um contrato possa permitir a interpretação que seja mais favorável à responsável, porque ela assim entende.
28.	Nunca é demais relembrar a Lei de Licitações e Contratos (Lei 8.666/1993) , aplicável ao presente caso nos termos da cláusula décima nona do contrato, quando assim dispõe sobre a forma de intepretação dos contratos administrativos:
"Art. 54.  Os contratos administrativos de que trata esta Lei regulam-se pelas suas cláusulas e pelos preceitos de direito público, aplicando-se-lhes, supletivamente, os princípios da teoria geral dos contratos e as disposições de direito privado.
§ 1o Os contratos devem estabelecer com clareza e precisão as condições para sua execução, expressas em cláusulas que definam os direitos, obrigações e responsabilidades das partes, em conformidade com os termos da licitação e da proposta a que se vinculam."
29.	Por essas razões, o não repasse do bônus de volume (BV) devido pela empresa D+ ao Banco do Brasil, obrigação essa assumida em contrato celebrado pelas partes, caracterizou apropriação indevida do desconto pela mencionada empresa, incidindo, no caso, os ditames da Lei 8.443/1992, em seu art. 16, §2º, alínea "b", com o julgamento de suas contas pela irregularidade e a fixação da responsabilidade solidária pela devolução do dano apurado nestes autos.
V
30.	O responsável Cláudio de Castro Vasconcelos, ex-gerente executivo de Propaganda do Banco do Brasil, foi citado em razão da omissão no dever de fiscalizar o contrato celebrado entre o referido banco e a empresa D+ Brasil Comunicação Total S.A., em 23/9/2003, para prestação de serviços de publicidade e propaganda.
31.	Por seu turno, Henrique Pizzolato, ex-diretor de Marketing do banco, foi citado devido à omissão no dever de supervisionar as atividades da Gerência Executiva de Propaganda relacionadas ao mesmo contrato.
32.	Apesar de não apresentarem defesa em conjunto, suas alegações podem ser examinadas em um mesmo tópico.
33.	As principais alegações dos citados responsáveis são as seguintes:
33.1. 	afirmam que não atuaram no contrato em exame, sendo que as suas funções no Banco do Brasil não eram de assinar ou autorizar, ou mesmo de realizar pagamentos. Assim, argumentam que não podem ser responsabilizados por despesas para as quais não deram causa;
33.2. 	o contrato em debate, tal como os demais contratos de publicidade assinados pelo Banco do Brasil à época, não teve a Gerência de Propaganda ou a Diretoria de Marketing como gestora ou fiscal de sua execução, mas, sim, a Diretoria de Logística;
33.3. 	a responsabilidade pelo acompanhamento dos contratos estava localizada fora do setor de marketing e propaganda do banco. Somente a partir de 23/6/2004, com a Ordem de Serviço 11/2004, essa responsabilidade teria passado a ser da Gerência de Propaganda;
33.4. 	no tocante ao bônus de volume (BV) , afirmam que não estão no rol de vantagens previstas no subitem 2.7.4.6 do contrato como devendo ser repassados ao Banco do Brasil. O bônus de volume seria prática instituída de forma voluntária pelos fornecedores em favor das agências;
33.5. 	alegam não terem se beneficiado dos valores questionados neste processo;
33.6. 	defendem que, sendo subjetiva a responsabilidade solidária, o que implica a apreciação da conduta do agente, não se verifica qualquer indício de conduta dolosa ou de que tenham agido com má-fé.
34.	Primeiramente, os responsáveis não foram citados em razão de autorização ou realização de pagamentos. Os ofícios de citação deste Tribunal eram claros no sentido de imputá-los omissão no desempenho de suas funções.
35.	Melhor sorte não socorre os responsáveis quando tentam se eximir de suas responsabilidades de fiscalização do referido contrato, inclusive afirmando que as normas em vigor no Banco do Brasil à época da execução contratual não lhes atribuíam responsabilidades pelo acompanhamento ou supervisão do contrato.
36.	Valho-me, para desafiar tal afirmativa, do seguinte trecho da instrução da então 2ª Secretaria de Controle Externo - 2ª Secex (peça 4, p.34) :
"42. Entretanto, conforme circunstanciado na instrução de representação (fls. 111-112) , em atendimento ao oficio de requisição 915/2005-33, de 07/10/2005 (fl. 108) , o Banco informou que o Gerente Executivo de Propaganda ou substituto no exercício do cargo era o responsável pelo acompanhamento e fiscalização dos contratos com as agências de propaganda e publicidade (fl. 64) . Essa informação é corroborada pela Ordem de Serviço 11/2004 (fl. 66) , que atribui, a partir de 23/6/2004, a responsabilidade pelo acompanhamento e fiscalização do contrato ao Gerente Executivo de Propaganda e, também, por sucessivos normativos internos do Banco (fls. 67/97) , que definem como atribuições da Gerência de Propaganda a gestão dos contratos de Propaganda e Publicidade. 
43. Quanto à atribuição do Diretor de Marketing, conforme normativo interno do Banco, cabia-lhe administrar, supervisionar e coordenar as atividades da diretoria e unidades sob sua responsabilidade (fls. 98/103) . Segundo a citada OS 11/2004, os Gerentes de Divisão da DIMAC eram responsáveis pelo acompanhamento e fiscalização de todo e qualquer contrato firmado que viesse a contribuir para a execução das funções e projetos das respectivas Divisões.
44. De se ressaltar que todos os débitos imputados aos responsáveis são ulteriores à vigência da OS 11/2004. A responsabilidade aqui imputada decorre de conduta omissiva por parte dos gestores do Banco. Logo, não se pode excluir a responsabilidade na condução do contrato. Não é razoável supor que não possuíam conhecimento da fragilidade dos procedimentos internos de condução dos contratos. Por esta razão, já que lhes cabia a administração, supervisão e coordenação de todas as atividades da Gerência de Propaganda, dentre outras na esfera da Diretoria de Marketing, deve recair sobre eles a responsabilidade solidária no débito ora imputado."
37.	Em relação à defesa de que os descontos oriundos dos bônus de volume (BV) não deveriam ser repassados ao Banco do Brasil, já abordei tal matéria anteriormente, não merecendo maiores comentários.
38.	Sobre a alegação de que não se beneficiaram dos valores ora questionados, essa não possui força suficiente para isentá-los, pois a prática de qualquer irregularidade de que resulte prejuízo ao erário se insere na competência constitucional deste Tribunal e nesse diapasão deve ser processada.
39.	Por derradeiro, a ponderação de que não estaria presente qualquer indício de conduta dolosa ou de que tenham agido com má-fé não é relevante para o deslinde da matéria.
40.	Avalia-se neste Tribunal a presença do elemento culpa na conduta dos responsáveis, bastando, para tanto, que os responsáveis tenham agido com negligência, imprudência ou imperícia, porquanto se examina a responsabilidade subjetiva.
41.	Pois bem. O responsável Cláudio de Castro Vasconcelos foi omisso no seu dever de fiscalizar o contrato celebrado com a empresa D+, enquanto Henrique Pizzolato o foi no seu dever de supervisionar as atividades da Gerência Executiva de Propaganda relacionadas ao mesmo contrato.
42.	Tais condutas culposas foram decisivas e permitiram que os descontos oriundos dos bônus de volume (BV) não fossem repassados ao Banco do Brasil, como explicitamente constava do contrato, acarretando prejuízos aos cofres da instituição.
43.	Dessa forma, uma vez presentes os requisitos de responsabilização, quais sejam, conduta, nexo de causalidade e ato ilícito, recai sobre os referidos responsáveis a obrigação de reparação solidária do dano apurado, além de terem estas contas julgadas irregulares, nos exatos termos da alínea "a" do §2º do art. 16 da Lei 8.443/1992.
44.	No tocante à aplicação da sanção de multa, reconheço que ocorreu a prescrição da pretensão punitiva deste Tribunal.
45.	As irregularidades tratadas neste processo ocorreram no período de 16/8/2004 a 14/1/2005, e a interrupção do prazo prescricional, em 23/11/2005, mediante a determinação da citação pelo Acórdão 2033/2005-TCU-Plenário. A partir dessa última data, recomeçou a contagem do prazo prescricional de dez anos, nos exatos termos do subitem 9.1.4 do Acórdão 1441/2016-TCU-Plenário.
46.	Em face da inexistência de elementos que permitam concluir pela boa-fé dos responsáveis, os autos estão conclusos para julgamento de mérito, a teor do art. 202, § 6º, do Regimento Interno, pela irregularidade das contas e condenação ao pagamento do débito apurado.
	Ante o exposto, ao endossar as manifestações uníssonas da unidade técnica e do Ministério Público, VOTO por que o Tribunal adote a minuta de deliberação que submeto a sua consideração.
TCU, Sala das Sessões Ministro Luciano Brandão Alves de Souza, em 29 de janeiro de 2020.
ANA ARRAES 
Relatora